【裁判字號】    90,易,1367
【裁判日期】    900531
【裁判案由】    侵占
【裁判全文】
臺灣高雄地方法院刑事判決                          九十年度易字第一三六七號
    公  訴  人  臺灣高雄地方法院檢察署檢察官
    被      告  丁○○
右列被告因侵占案件，經檢察官提起公訴（八十九年度偵緝字第一九八四號），本院
判決如左：
    主  文
丁○○意圖為自己不法之所有，而侵占自己持有他人之物，處拘役肆拾日，如易科罰
金，以參佰元折算壹日。
    事  實
一、丁○○於八十六年十一月十五日，自任會首，對外召募每人每月會款新台幣（下
    同）二萬元之互助會，標會方式採內標制，每月十五日開標，得標之會員於取得
    得標會款時，須簽發每月應繳會款金額之本票交付其他活會會員以供作擔保，連
    同會首共有乙○、林玉花、吳美月、張簡馨、賴杏珠、林愛日、鄭愛麗、甲○、
    丙○○等三十六人參加，會期三年，即應八十九年十月十五日標會完畢。嗣於八
    十八年六月十五日，即互助會第二十次標會時，丁○○以財務發生問題宣布止會
    ，並與活會會員協議，以抽籤方式決定以後每月會員得標順序，及活會會員應將
    前所收受之死會會員所簽發之本票交付丁○○持以收取死會會款，丁○○並應將
    所收取之會款交付當月得標之會員。經抽籤後八十九年六月之互助會應由乙○得
    標，乙○之子陳俊賢即於八十九年六月十八日，將前所收受之本票十五張交丁○
    ○持向其他死會會員收取會款。詎丁○○向林玉花、吳美月、張簡馨、賴杏珠、
    林愛日、鄭愛麗、甲○等八人收取每會二萬元之會款共十六萬元後，竟意圖為自
    已不法之所為，予以侵占入已，嗣經乙○及陳俊賢以電話聯絡，因無人接聽，前
    往探詢又發現丁○○已離去其住所，始知上情。
二、案經乙○訴由台灣高雄地方法院檢察署檢察官偵查起訴。
    理  由
一、右揭事實業據被告丁○○於本院審理時供認不諱，核與告訴人乙○之代理人陳俊
    賢指訴之情節相符，且證人即死會會員吳美月於本院審理時亦到庭證稱：我都有
    按月繳會款，被告亦有來收取會款等語屬實，此外復有互助會單一紙附在偵查卷
    可憑。事證明確，被告犯行己堪認定。
二、按互助會實務上固認為權利義務僅存在會員與會首間，會員與會員相互間不生任
    何權利義務關係。惟債法原則上係任意法，僅在補充當事人間意思表示之不足，
    如當事人已明示其法律行為之性質，或依特殊情況，解釋當事人之意思表示，足
    認當事人有排除實務所實踐時，基於私法自治之原理，自應予以尊重。因之會首
    收取死會會款之法律關係為何，在當事人間如無另為約定時，固應依前此實務所
    實踐，認為權利義務僅存在會員與會首間，會員與會員相互間不生任何權利義務
    關係，作為補充當事人意思表示之準據。惟本件被告係因財務發生問題而宣布止
    會，且經協議以抽籤之方式決定得標之順序。則活會會員對於會首前此參與其所
    召募互助會之之信賴關係顯已動搖，如認會首於收取死會會款時，該財務係歸入
    會首之財產內，由其取得所有權，顯然悖於止會時雙方協議之真意，因此應認被
    告於止會後收取會款之行為，係受活會會員之託方符合當事人之本意。從而被告
    於收取會款後包中私囊之所為，係犯刑法第三百三十五條第一項之侵占罪。爰審
    酌被告犯後態度尚佳，事後已與告訴人達成和解，賠償部分損害，有和解書一紙
    在卷可憑，及被告侵占之金額僅十六萬元，情節輕微等一切情事，量處如主文所
    示之刑。又原刑法第四十一條有關易科罰金之要件，業經總統於九十年一月十日
    修正公布實施，並於同年月十二日生效，經比較前後法之結果，本件被告所犯之
    罪在修正前係不得易科罰金之罪，修正後則係得易科罰金，是應以修正後之刑法
    第四十一條第一項前段對被告為有利。爰依刑法第二條第一項前段從新原則之規
    定，諭知前開拘役易科罰金之折算標準。
三、公訴意旨另以：被告除向會員林玉花、吳美月、張簡馨、賴杏珠、林愛日、鄭愛
    麗、甲○等八人收取每會二萬元外，亦向會員丙○○收取二萬元之會款侵占入已
    ，因認此部分亦涉有侵占罪嫌。且此部分罪嫌與前揭論罪科刑部分有實質上一罪
    關係。訊據被告則否認有此部犯行，辯稱丙○○二萬元之會款並未收到等語。經
    查告訴代理人陳俊賢所交付給被告關於死會會員丙○○所簽發之本票，尚在被告
    手中，此經其於本院審理時庭呈該本票原本經核閱無訛，並有影本（原本核對後
    當庭發還）在卷可憑。並為告訴人代理人陳俊賢當庭所是認，是被告此部分所辯
    應堪採信，此外，本院亦查無此部分侵占之事證，本應為無罪之諭知，惟公訴人
    認此部分與前揭論罪科刑部分係實質上一罪關係，故不另為無罪之諭知。
據上論斷，應依刑事訴訟法第二百九十九條第一項前段、刑法第三百三十五條第一項
、刑法第二條第一項前段、第四十一條第一項前段、罰金罰鍰提高標準條例第一條前
段、第二條，判決如主文。
本案經檢察官洪信旭到庭執行職務。
中      華      民      國      九十      年      五    月    三十一    日
                                  臺灣高雄地方法院刑事第四庭
                                      法  官 李  嘉  興
右正本證明與原本無異。
如不服本判決，應於判決送達後十日內，向本院提出上訴狀。
                                      書記官 莊  正  岳
中      華      民      國      九十      年      五    月    三十一    日
附錄本判決論罪之法條
刑法第三百三十五條第一項：
意圖為自己或第三人不法之所有，而侵占自己持有他人之物者，處五年以下有期徒刑
、拘役或科或併科一千元以下罰金。


司法院資訊處製作；財團法人民間司法改革基金會備份。
